【裁判字號】    95,上易,147
【裁判日期】    950530
【裁判案由】    侵占
【裁判全文】
臺灣高等法院高雄分院刑事判決
上  訴  人  臺灣高雄地方法院檢察署檢察官
被      告  乙○○
上列上訴人因被告侵占案件，不服臺灣高雄地方法院94年度易字
第1764號中華民國94年12月20日第一審判決（起訴案號：臺灣高
雄地方法院檢察署94年度偵緝字第359 號），提起上訴，本院判
決如下：
    主  文
上訴駁回。
    理  由
一、公訴意旨略以：被告乙○○於民國92年5 月12日，在高雄市
    鼓山區○○○路157 號，向「興旺計程車客運服務業有限公
    司」（下稱興旺公司）承租無線電機具設備1 具，放置在其
    向吳政宜承租之車牌號碼ZG-069號計程車使用（聲請簡易判
    決處刑書誤載該車係吳政宜所有），契約約定租期自92年 5
    月12日起至同年11月12日止，每月應繳納租金及服務費合計
    新台幣（下同）1800元。然被告自92年9 月起即未繳納租金
    及服務費，經興旺公司多次催討，其仍未清償積欠之租金及
    服務費，且意圖為自己不法之所有，以變易持有為所有之意
    思，將前開無線電機具設備據為己有，繼續使用，拒絕返還
    ，並避不見面，認被告觸犯刑法第335 條第1 項之侵占罪等
    語。
二、公訴人認被告觸犯刑法第335 條第1 項之侵占罪嫌，係以被
    告坦承於上開時地向興旺公司承租無線電機具設備1 具未返
    還，且經證人甲○○於檢察官偵訊時證述明確，並有興旺公
    司之無線電台契約書1 份在卷，為其主要之證據。被告乙○
    ○雖未於本院調查審理時到庭陳述，惟原審訊據被告固直承
    有於92年5 月12日在高雄市鼓山區○○○路157 號，向興旺
    公司承租無線電機具及設備1 具，安置於其另向吳政宜承租
    之車牌號碼ZG-069號計程車使用，並自92年9 月間起即未繳
    納租金及服務費，且未將該無線電機具設備1 具返還興旺公
    司之事實不諱，惟堅決否認侵占犯行。辯稱：我於90、91年
    間（應係92年間之誤）向吳政宜租用車牌號碼ZG-069號計程
    車，無線電機具也是吳政宜與興旺公司簽約租用，租車時無
    線電機具設備就裝在車上，在92年5 月12日改以我的名義簽
    約，我每月繳交1,800 元租金給吳政宜，由吳政宜去繳交，
    後來我因糖尿病發作，就把車子還給吳政宜，連同無線電機
    具設備也在車裡一起還給吳政宜，我並沒有將該無線電機具
    侵占入己等語。
三、按犯罪事實，應依證據認定之，無證據不得認定其犯罪事實
    ；又不能證明被告犯罪者，應諭知無罪之判決，刑事訴訟法
    第154 條第2 項、第301 條第1 項分別定有明文。又刑事訴
    訟法上所謂認定犯罪事實之證據，係指足以認定被告確有犯
    罪行為之積極證據而言，該項證據自須適合於被告犯罪事實
    之認定，始得採為斷罪資料。如未能發現相當證據，或證據
    不足以證明，自不能以推測或擬制之方法，以為裁判之基礎
    。又刑事訴訟上證明之資料，無論其為直接或間接證據，均
    須達於通常一般之人均不致有所懷疑，而得確信其為真實之
    程度，始得據為有罪之認定，若其關於被告是否犯罪之證明
    未能達此程度，而有合理性懷疑之存在，致使無從形成有罪
    之確信，根據「罪證有疑，利於被告」之證據法則，即不得
    遽為不利被告之認定，此分別有最高法院29年度上字第3105
    號、40年臺上字第86號、76年臺上字第4986號判例可資參照
    。
四、經查：
  (一)證據能力方面：按證人、鑑定人依法應具結而未具結者，其
    證言或鑑定意見，不得作為證據，刑事訴訟法第158 條之 3
    定有明文。而刑事訴訟法第159 條之1 第2 項雖規定，被告
    以外之人於偵查中向檢察官所為之陳述，除顯有不可信之情
    況者外，得為證據。惟該被告以外之人（含共同被告、共犯
    、被害人、證人等），於偵查中向檢察官所為之陳述，性質
    上仍屬傳聞證據（即審判外之陳述），然因檢察官依法有訊
    問被告、證人及鑑定人之權，證人、鑑定人且須「具結」，
    而檢察官向被告以外之人所取得之陳述，原則上均能遵守法
    律規定，不致違法取供，其可信性極高，為兼顧理論與實務
    ，因而規定除顯有不可信之情況者外，得為證據。但被告以
    外之人於偵查中向檢察官所為之陳述，仍應依法具結，始有
    證據能力。查證人甲○○分別於93年3 月24日、同年4 月20
    檢察官偵訊時陳述（見93年度他字第797 號卷第8 頁至第 9
    頁、94年度偵緝字第359 號卷第29頁），惟因檢察官未當庭
    命證人甲○○具結，是依前開說明，上開偵訊筆錄並無證據
    能力。
  (二)實體方面：
  (1)被告於92年5 月12日，在高雄市鼓山區○○○路157 號，向
    興旺公司承租無線電機具設備1 具裝置於向吳政宜承租之車
    牌號碼ZG-069號計程車上使用，契約約定租期自92年5 月12
    日起至同年11月12日止，每月應繳納租金及服務費合計1800
    元。然被告自92年9 月起即未繳納租金及服務費，經興旺公
    司多次催討，被告仍未清償積欠之租金及服務費，且未將前
    開無線電機具設備1 具返還興旺公司，業據被告於原審自承
    在卷，且據證人即興旺公司實際負責人甲○○、證人吳政宜
    於原審法院審理證述綦詳，復有存證信函、切結書、興旺計
    程車無線電台契約書各1 份（見93年度發查字第893 號卷第
    5 -10 頁）在卷可稽，上開租用無線電機將置於ZG-069號計
    程車使用，未依約繳付租金及返還無線電機具等情，堪以認
    定。
  (2)被告雖於租得上開機具，嗣契約終止後，仍未將該機具返還
    興旺公司，然被告係將該機具置於ZG-069號計程車內，連同
    計程車返還吳政宜，業據吳政宜於原審法院審理時證稱：「
    車牌號碼ZG-069號計程車原即係靠行在海灣公司，約在90年
    、91年間我向海灣公司購買後，並向興旺公司租借無線電機
    具，約在92年2 、3 月間將ZG-069號計程車連同無線電機具
    都租給被告，約定由被告來繳租金，但被告並未依約繳納租
    金，所以在92年5 月12日改由被告與興旺公司簽訂契約，92
    年5 月12日前之租金係被告繳交1,800 元給我，再由我繳給
    興旺公司，92年5 月12日以後被告曾透過我繳租金給興旺公
    司，有時候透過別人繳交。被告於92年10月間將該車停在高
    雄市○○路上，打電話叫我去取回，當時無線電機具也在車
    裡面，我在92年10、11月間將該車賣給李仁彬，我賣的時候
    忘記將機具拆走，後來我有打電話請李仁彬請他將機具收好
    ，因為被告要回來拿機具時我們才能還給他」等語（見94年
    度簡字第3583號卷第50 頁） ，及證人李仁彬於原審法院審
    理時證稱：「我在92年10、11月間向吳政宜購買ZC-069號車
    子，購買車子時，車子裡有無線電機具，吳政宜要我保管該
    機具，嗣於94年8 月3 日興旺公司派人與我聯絡，我就將該
    機具還給興旺公司」等語甚詳（見94年度簡字第3583號卷第
    51-52 頁），又興旺公司業已取回前開無線電機具，亦據證
    人即興旺公司職員鄭淑熏於原審法院審理時證述明確（見94
    年度簡字第3583號卷第52頁），顯見被告係因其向吳政宜租
    用ZG-069號計程車時，已一併向吳政宜租用該無線電機具，
    而主觀上誤認應由吳政宜返還該無線電機具予興旺公司，故
    於返還ZG -069 號計程車予吳政宜時，未將無線電機具取出
    ，另將該無線電機具返還興旺公司，被告主觀上並無侵占之
    故意及為自己不法所有之意圖，客觀上亦無將無線電機具易
    持有為所有之行為，蓋單純延不交還，不得遽指為侵占。即
    侵占罪之主觀要件須持有人變易其原來之持有意思。如僅將
    持有物延不交還，不能遽論以該罪 (最高法院23年上字第19
    15號判例)。 又刑法上之侵占罪，須持有人變易其原來之持
    有意思而為不法所有之意思，始能成立，如僅將持有物延不
    交還或有其他原因致一時未能交還，既缺乏主觀要件，即難
    遽以該罪相繩。 (最高法院68年臺上字第3146號判例足資參
    照)。 尚難僅以被告未將前開機具返還興旺公司，遽繩以被
    告刑法第335 條第1 項之侵占罪責。
  (3)再衡諸常情，苟若被告確有故意積欠租金並將無線電機具侵
    占入己犯意，理應自始即有侵占犯意，則被告大可於租得上
    開機具後，旋即逃匿無蹤，又何須先行繳付92年5 月至8 月
    達3 個月合計5400元租金，益徵被告主觀上並無侵占故意及
    為自己不法所有之意圖。
  (4)綜上所述，被告固有積欠租金及未將無線電機具返還之事實
    ，然被告係於返還ZG-069號計程車予吳政宜時，未將無線電
    機具取出，另將該機具返還興旺公司，被告主觀上並無侵占
    之故意及為自己不法所有之意圖，客觀上亦無將無線電機具
    易持有為所有之行為，則被告返還上開機具縱有遲延，亦難
    據此認定被告具有侵占之故意及不法所有之意圖，自難遽律
    被告以刑法第335 條第1 項之侵占罪責。
  (三)原審為被告無罪之諭知，經核尚無不合，檢察官上訴意旨仍
    執陳詞，指摘原判決不當，求為有罪之判決，參酌最高法院
    91年度台上字第5846號判決：「法院固得依職權調查證據，
    但並無蒐集證據之義務。蒐集證據乃檢察官或自訴人之職責
    ，事實審法院應以調查證據為其主要職責，其調查之範圍，
    亦以審判中所存在之一切證據為限，案內不存在之證據，即
    不得責令法院為發現真實，應依職權從各方面蒐集證據。」
    之意旨，認本件公訴人之指訴，並無確切事證以實其說，本
    件上訴為無理由，應予駁回。
  (四)被告經合法傳喚，無正當理由不到庭，爰不待其陳述逕行判
    決。
據上論斷，應依刑事訴訟法第368條、第371條，判決如主文。
本案經檢察官彭南雄到庭執行職務。
中    華    民    國    95    年    5     月    30    日
                  刑事第二庭    審判長法  官  林正雄
                                      法  官  黃壽燕
                                      法  官  陳啟造
以上正本證明與原本無異。
本判決不得上訴。
中    華    民    國    95    年    6     月    1     日
                                      書記官  黃琳群


司法院資訊處製作；財團法人民間司法改革基金會備份。
